台灣高等法院高雄分院民事判決　九十年度重上更(三)字第一號
　　　上　訴　人　　吳通瑞
　　　上訴人（即
　　　陳吳金之承
　　　受訴訟人）　　陳信男
　　　共　　　同
　　　訴訟代理人　　郁旭華律師
　　　被上訴人　　　高雄市政府工務局
　　　法　定代理人　吳孟德
　　　訴訟代理人　　黃勇雄律師
　　　複　代理人　　王家鈺律師
　　　被上訴人　　　財政部國有財產局台灣南區辦事處
　　　法定代理人　　王禮賢
　　　右　一　人
　　　訴訟代理人　　黃祖裕律師
右當事人間租佃爭議事件，上訴人對於中華民國八十三年十一月二十八日臺灣高雄地
方法院八十三年度訴字第二三二號第一審判決提起上訴，經最高法院第三次發回更審
，本院判決如左：
        主      文
原判決關於駁回上訴人後開第二項、第三項之訴部分，並訴訟費用之裁判（除確定部
分外）均廢棄。
確認上訴人陳信男與被上訴人國有財產局南區辦事處就坐落高雄市○鎮區○○段一五
０六號、一五０七之四號、一五０四之四號土地中如附圖一五０四之四Ａ所示面積廿
平方公尺、一五０七之三號土地中如附圖一五０七之三Ａ所示面積二百二十八平方公
尺土地之租賃關係存在。
被上訴人高雄市政府工務局應給付上訴人陳信男新台幣參佰捌拾萬肆仟貳佰零肆元。
其餘上訴駁回。
第一、二審及發回前第三審訴訟費用，除確定部分外，由被上訴人負擔五分之四，餘
由上訴人負擔。
        事  實  及  理  由
一、被上訴人高雄市政府工務局法定代理人許瑞於八十九年五月廿日變更為吳孟德
    ，有高雄市政府八十九年五月十八日高市府人二字第一六二四九號函在卷（本院
    五三頁），吳孟德具狀聲請承受訴訟，應予准許。
二、上訴人主張：坐落高雄市○鎮區○○段一五０四之四、一五０六、一五０六之一
    、一五０七之三、一五０七之四、一五０七之五、一五００之五號等七筆土地（
    下稱系爭土地）連同其他被政府徵收或撥用之土地十餘筆，乃渠等之被繼承人吳
    萬成自民國卅七年一月一日起，向台灣土地銀行承租，除其後陸續為政府徵收或
    撥用，而無法耕作之土地外，其餘系爭土地均自任耕作迄今，而被上訴人否認與
    上訴人租賃關係繼續存在，故有提起確認租賃關係存在之必要。系爭土地中之一
    五０六之一號土地，於七十九年五月廿五日由被上訴人財政部國有財產局台灣南
    區辦事處（下稱國有財產局）無償撥用予被上訴人高雄市政府工務局（下稱高雄
    市工務局），依法應由需地機關按撥用當期該土地之公告現值，扣除以該公告土
    地現值為計算基礎核計之增值稅後餘額三分之一補償。求為：(一)確認上訴人與國
    有財產局就坐落高雄市○鎮區○○段一五０四之四、一五０六、一五０七之三、
    一五０七之四、一五０七之五號土地；上訴人與高雄市工務局間就高雄市○鎮區
    ○○段一五００、一五０六之一號土地，租賃關係均存在。(二)被上訴人就系爭土
    地應與上訴人訂立書面契約，被上訴人如不願續訂租約，應按當期之公告土地現
    值減除土地增值稅後餘款三分之一補償。
三、被上訴人國有財產局以：吳萬成雖於卅七年一月一日承租系爭土地，但已於五十
    二年一月十九日正式向訴外人衛理公會拋棄耕作權，僅餘一部分自任耕作，原訂
    租約已因承租人不自任耕作而無效；且吳萬成只繳納租金至四十七年，嗣後不再
    繳納租金，於卅七年十二月卅一日租期屆滿前未再辦理續租，租賃係已不存在。
    上訴人高雄市工務局亦以：吳萬成已因原租約一年期滿未依約辦理續租手續而失
    其承租權，上訴人自無承租權可資繼承等語，資為抗辯。
四、原審駁回上訴人之請求，上訴人全部不服，提起上訴，求為：(一)原判決關於駁回
    後開第二、三項之訴，除確定部分外均廢棄（上訴人訴請確認系爭土地中之一五
    ００之五號土地有租賃關係存在部分，經原審判決其敗訴，上訴人於本院八十六
    年度重上更(二)五五號審理期間八十七年六月廿六日撤回此部分上訴確定）。(二)確
    認被上訴人國有財產局南區辦事處與上訴人就坐落高雄市○鎮區○○段一五０六
    號、一五０七之四號、一五０四之四號土地中如附圖一五０四之四Ａ部分所示面
    積廿平方公尺、一五０七之三號土地中如附圖一五０七之三Ａ部分所示面積二百
    二十八平方公尺土地之租賃關係存在。(三)被上訴人高雄市政府工務局應給付上訴
    人新台幣（下同）四百七十三萬七千二百四十五元（系爭土地中之一五０六之一
    號、一五０七之五號土地，分別於七十九年五月廿五日、八十四年十月廿三日由
    國有財產局無償撥用予高雄市政府工務局）。被上訴人則求為駁回上訴人之上訴
    。
五、兩造不爭執事項：
  (一)上訴人之被繼承人吳萬成於卅七年一月一日向台灣土地銀行承租坐落重測前高雄
    市○○段四二、一之一、二、三、四、五、十四、十五、十六、十七、十八及十
    九號等十二筆土地，面積共一甲二分七厘五毫（即一點二三七六公頃），租期一
    年，屆期未另訂租約（兩造不爭執），但吳萬成繼續耕作，並繳納租金至四十七
    年止（原審卷六頁）。吳萬成七十年三月卅一日死亡（本院八十六年度上更(二)字
    第五五號卷(一)四四頁）後，其繼承人有吳通瑞、吳明正、吳明德、吳明貴、吳月
    、吳杉裡及陳吳金，但吳萬成所承租之剩餘耕地，由陳吳金一人繼續耕作。
  (二)自民國卅七年十二月卅一日租約屆滿起至吳萬成七十年三月卅一日死亡止，吳萬
    成對原承租土地中之耕地，與國有財產局間存在不定期租約（上訴人與國有財產
    局不爭執）。
  (三)系爭土地中之一五０七號土地（地目旱，面積零點二八六五公頃）、一五０七之
    四號土地（地目旱，使用區○○道路保留地，面積零點零零零八公頃，現為菜圃
    ）、一五０七之五號土地（地目旱，面積零點零四七零公頃，已於八十四年十月
    廿三日無償撥用予高市工務局）及一五０七之三號土地（地目旱，使用區○○道
    路保留地，面積零點零五三零公頃，現為道路），係自戲獅甲段一之一地號（地
    目，總面積零點八七五五公頃，租約面積：零點零四零零甲，約為零點零三八
    八公頃）及其他地號土地合併後再分割出上開地號；一五０六號土地（地目建，
    面積零點零零零八公頃，使用區○道路保留地，現為菜圃）、一五零六之一號土
    地（地目建，面積零點一三一零公頃，於七十九年五月廿五日無償用予工務局）
    、一五０四之四號土地（地目旱，面積零點零三六公頃，使用區分：公園），係
    自戲獅甲段三號土地（地目，總面積零點七四九三公頃，租約面積：零點零九
    零零甲，零點零八七三公頃）及其他地號土地合併後再分割出上開地號（見本院
    卷一六三至一六四頁）。
  (四)高雄市○鎮區○○段一五０六之一號、一五０七之五號土地，分別於七十九年五
    月廿五日、八十四年十月廿三日由國有財產局無償撥用予高雄市工務局闢為公園
    綠地及公共道路（上訴人與高雄市工務局不爭執）。
六、兩造爭執事項：
  (一)系爭土地是否為吳萬成承租之土地﹖
  吳萬成於卅七年一月一日與台灣土地銀行訂立租約時，其承租高雄市○○○段一
    之一地號土地面積零點九０二七甲（零點八七五五公頃）中之零點零四零零甲（
    本院八十五年度重上更(一)二五號卷六二頁），約為三百八十八平方公尺，與本件
    上訴人主張耕作範圍之一五０六號（面積八平方公尺）、一五０六之一號（面積
    一千三百十平方公尺）及一五０四之四號土地之部分（廿平方公尺，詳本院卷一
    九七、一九八頁），合計一千三百卅八平方公尺，短少九百五十平方公尺；而高
    雄市○○○段三號土地面積零點七七二五甲（零點七四九三公頃）中之零點零九
    ００甲（本院八十五年度重上更(一)二五號卷五三頁），約為八百七十三平方公尺
    ，與上訴人主張耕作之一五０七之四號土地（面積八平方公尺）、一五０七之五
    號土地（面積二百九十四平方公尺，詳本院卷一九七、一九八頁）、一五０七之
    三地號土地（面積二百二十八平方公尺），合計五百卅平方公尺，多出三百四十
    三平方公尺，但國有財產局於原審自承相片（原審卷五一頁）之菜圃為系爭土地
    （原卷五十頁背面）。按上開菜圃既為上訴人所種植，又無其他人出面主張上訴
    人耕作之土地係該他人向國有財產局承租，且台灣於卅七年一月一日剛光復不久
    ，一切制度均待重建或建立，吳萬成訂立租約時，僅記載承租一之一號及三號土
    地及其他土地之面積，並無繪製承租之位置圖，故該租約書面所記載之面積，僅
    係收取租金之計算標準，而非吳萬成實際之承租範圍，尚不得以一之一號及三號
    土地，自卅七年迄今經多次重測合併、分割，致上訴人主張現在耕作之土地面積
    與吳萬成訂約時之面積不符（相差約六百零七平方公尺），而認系爭土地非吳萬
    成承租。綜上，本件上訴人耕作之範圍，除已由國有財產局無償用之一五０六之
    一號土地全部為供公園外，尚有如附圖所示一五０七之三Ａ號土地二百廿八平方
    公尺（現為道路），一五０四之四Ａ號土地廿平方公尺（現為菜圃）、一五０七
    之四號土地八平方公尺（現為菜圃）、一五０六號土地八平方公尺（現為菜圃）
    及一五０七之五Ａ號土地二百九十四平方公尺（現為道路），應足認定。
  (二)系爭土地是否為耕地﹖
    查系爭土地係自高雄市○○○段一之一號及三號土地合併、分割而來，為兩造所
    不爭（本院卷一六三至一六四頁），吳萬成於卅七年一月一日與台灣土地銀行訂
    立之耕地租約，承租一之一號及三號土地時，該二筆土地之地目為（本院八十
    五年度重上更(一)二五號卷六二、六三頁），台灣土地銀行與吳萬成之租約亦記載
    「立租約人吳萬成今向台灣土地銀行信託部租用『耕地』．．．」（原審卷卅一
    頁），系爭土地於開闢為公園前，係種植蔬菜之菜圃，為兩造所不爭執，並有相
    片附卷足資佐証（本院八十四年度重上字第一二號卷五十至五一頁、七五至八十
    頁），而管理系爭土地之國有財產局亦自承系爭土地為耕地無訛。故吳萬成向台
    灣土地銀行承租高雄市○○○段一之一號及三號土地為耕地，應足認定。至於系
    爭土地嗣後因政府徵收、撥用，或使用區分變更，致使原為作耕地使用之土地，
    變更為其他用途，但原耕地租約並不因而變為無效，高雄市工務局否認系爭土地
    於開闢公園或道路前，非耕地，核非可採。
  (三)兩造間就系爭土地是否存在不定期租賃契約關係﹖契約存在於何人之間﹖上訴人
    是否自任耕作﹖租約是否已無效﹖
  吳萬成於三十七年一月一日向台灣土地銀行租耕系爭土地當時，戲獅甲段三地號
    、一之一地號原登記為台灣省政府所有，管理機關台灣省政府民政廳地政局，使
    用機關為台灣土地銀行；迄四十三年間為「所有權及管理機關更正」登記，所有
    權人更正為中華民國，管理機關更正為台灣省公產管理處；復於五十年再將管理
    機關變更登記為財政部國有財產局，並以被上訴人財政部國有財產局台灣南區辦
    事處登記為代理人。又所有權人之更正無涉於實體權利之變動，且管理機關之變
    更其新管管理機關依法本應繼受原管理機關之權利義務。易言之，系爭一五０四
    之四、一五０六、一五０七之三及一五０七之四地號土地自吳萬成簽約迄今其所
    有權人始終為中華民國，縱其管理機關有所更正或變更，亦不影響吳萬成所訂租
    約之效力。因之，國有財產局雖非訂約時之出租人，然兩造間就系爭土地有租賃
    關係存在（理由詳下述），應無疑義。
  系爭土地於卅七年十二月卅一日租約屆滿後，至吳萬成七十年三月卅一日死亡止
    ，吳萬成對原承租土地中之耕地與國有財產局間，存在不定期租約之事實，為上
    訴人與國有財產局不爭執，高雄市工務局亦自承系爭土地由吳萬成耕作至去世為
    止（本院卷二六四頁）。故系爭土地於七十年三月卅一日吳萬成去世前，吳萬成
    與國有財產局間之不定期租賃契約，尚屬合法存在。又吳萬成死亡後，其繼承人
    有吳通瑞、吳明正、吳明德、吳明貴、吳月、吳杉裡及陳吳金（本院八十六年度
    上更(二)字第五五號卷(一)四四至四八頁），吳萬成所承租之剩餘耕地，由陳吳金一
    人繼續耕作，為上訴人與國有財產局所不爭執（原審卷一九九頁、二八０頁、本
    院卷二一七頁），且吳萬成繼承人吳通瑞、吳明，而高雄市工務局係於七十九年
    五月廿五日及八十四年十月廿三日，始自國有財產局無償撥用取得一五０六之一
    及一五０七之五地號土地，闢建為公園或道路，故陳吳金各於該二土地被撥用後
    ，即無從再為耕作，但不能因而認陳吳金未耕作系爭土地。國有財產局復自承吳
    萬成繳納租金至四十七年止（高雄市工務局於八十二年十二月廿日高雄市前鎮區
    公所租佃委員會開會時，陳述上訴人繳納租金至四十七年，高雄市政府地政處與
    會人員陳炎木亦陳述該處有上訴人繳納租金至四十七年之資料，原審卷一八至十
    九頁），但被上訴人迄今未依耕地三七五租減條例第十七條第一項第三款規定，
    終止租約（本院卷二六五頁），故系爭土地不定期租約尚合法存在（本件租約並
    無無效原因，詳下述）。
  吳萬成死亡後，陳吳金為實際耕作之繼承人，吳萬成繼承人吳通瑞、吳明正、吳
    明德、吳明貴、吳月、吳杉裡等六人亦一致推由陳吳金主張耕作權（原審卷一七
    九頁），故系爭土地之不定期租約已因吳萬成之繼承人間協議由陳吳金繼受吳萬
    成之承租人地位，即系爭土地不定期租約於吳萬成去世後，僅存在於陳吳金與國
    有財產局之間，上訴人吳通瑞、吳明正、吳明德、吳明貴、吳月、吳杉裡等六人
    既非租約當事人，渠等提起本件訴訟，求為確認並為給付，自非有據，應予駁回
    。又陳吳金於八十六年十一月廿七日死亡（本院八十六年度上更(二)字第五五號卷
    (一)七九頁），其繼承人包括陳信男（配偶）、陳志賢、陳昶廷、陳泰穎、薛陳淑
    鋗（以上為子女）（同上卷七五至八五頁）。系爭土地現僅剩一五０四之四號部
    分土地及一五０七之四號及一五０六號土地為菜圃，其餘土地為道路、公園等事
    實，業經本院勘驗屬實，製有勘驗筆錄（本院卷一九四至一九八頁），而陳信男
    自承菜圃現為其耕作（本院卷二一七頁），陳吳金之其他繼承人未繼承耕作，應
    認係渠等默示意思表示不願意繼承該耕作權，協議由陳信男繼受陳吳金之承租人
    地位，故系爭土地現由陳信男耕作，應足認定。陳志賢、陳昶廷、陳泰穎、薛陳
    淑娟等四人既非本件租約之當事人，渠等提起本件訴訟，欠缺為訴訟標的法律關
    係之要件，亦應駁回。按「耕地三七五減租條例第十六條第一項所謂承租人應自
    任耕作，係指承租人應以承租之土地供自己從事耕作之用而言；如承租人以承租
    之土地建築房屋居住或供其他非耕作之用者，均不在自任耕作之列，應構成同條
    第二項所定原訂租約無效之原因」（最高法院七十年台上字第四六三七號判例參
    照）。依上開判例說明，陳吳金及陳信男是否自任耕作，不以二人是否具備自耕
    能力，且不以戶籍謄本或身分証記載為自耕農或僱農為限，而應以二人是否以承
    租之土地供自己從事耕作之用為判斷標準，本件系爭土地除被徵收或撥用外，為
    種植蔬菜等植物之菜圃，則二人於其耕作期間係自任耕作，亦足認定。至於高雄
    市工務局抗辯：吳萬成已於五十二年一月十九日向中華基督教衛理公會拋棄耕作
    權，故吳萬成對系爭土地已無耕地承租權云云。惟查：中華基督教衛理公會向國
    有財產局申購高雄市前鎮區○○○段一之十七等四十筆土地，經該局於五十二年
    四月九日出售，有該申購案卷附卷足憑（本院八十六年度重上更(二)五五號卷(二)卅
    六至六七頁）。中華基督教衛理公會在獲准承購四十筆土地前，給付該四十筆土
    地上之耕作人（含吳萬成）農作物損失補償金及拆遷補償費，由吳萬成及其他耕
    作人書立結書予中華基督教衛理公會（本院八十四年度重上字第一二號卷九二至
    九九頁），切結書上記載「具切結書人前耕作中華基督教衛理公會所購國有土地
    坐落高雄市前鎮區○○○段第０００號等０００筆，經協議每坪取得農作物損失
    補償金新台幣六十五元後情願立即放棄耕作權交還貴會使用不得異議，特立此切
    結書為憑」（上開卷九九頁），惟吳萬成書立之切結書，其上未記載吳萬成拋棄
    者為何筆土地，且中華基督教衛理公會申購之四十筆土地，與系爭土地重測前之
    地號並無重疊（由本院前審上開卷與本院卷一六三、一六四頁比較觀之），故吳
    萬成取得土地補償金及拆遷費之土地，係其他國有土地，非系爭土地。中華基督
    教衛理公會欲向國有財產局承購吳萬成等耕作人耕作中之國有土地，國有財產局
    要求中華基督教衛理公會先支付在承購土地上之耕作人之農作物損失及拆遷費，
    此乃係國有財產局與中華基督教衛理公會間之約定，而非吳萬成等耕作人所能干
    涉或反對，亦即吳萬成未能耕作中華基督教衛理公會向國有財產局管理之土地，
    並非吳萬成主動不繼續耕作，非可歸責於吳萬成之事由，與吳萬成不自任耕作之
    情形不同。
  綜上，系爭土地之不定期租約迄今尚合法存在於上訴人陳信男與被上訴人間，應
    足認定。陳信男提起確認與國有財產局就系爭部分土地租關係存在之訴訟，為有
    理由。
  (四)系爭一五○六之一號及一五０七之五土地分別於七十九年五月二十五日及八十四
    年十月二十三日，由國有財產局無償撥用與高雄市工務局之事實，為高雄市工務
    局所不爭執，則依平均地權條例第十一條、同條例施行細則第九條第二項之規定
    ，公有出租耕地依法無償撥用時，應由需地機關，按撥用當期該土地之公告現值
    ，扣除以該公告土地現值為計算基礎核計之增值稅後餘額之三分之一，補償承租
    人。陳信男依據上開規定，請求高雄市工務局就其無償撥用系爭土地中一五０六
    之一及一五０七之五號土地，給付補償金，為有理由。查系爭一五○六之一號土
    地核准撥用當期之公告土地現值為一千六百六十三萬七千元，核計之增值稅為九
    百九十萬四千一百四十七元，兩者之差額為六百七十三萬二千八百五十三元，其
    三分之一為二百二十四萬四千二百八十四元；系爭一五０七之五地號土地核准撥
    用當期之公告現值為一千八百五十五萬五千六百元，核其增值稅為一千一百零七
    萬四千三百五十二元，其差額為七百四十八萬一千二百四十八元，其三分之一為
    二百四十九萬三千七百四十九元，此有地價證明書、土地增值稅應徵稅額之計算
    公式、內政部七十五年四月二十四日台內地第四○二○七一號函令附卷可參（本
    院八十五年度重上更(一)二五號卷一三八至一四四頁），惟陳信男主張其耕作一五
    ０七號土地圍僅如附圖一五０七之五Ａ號土地二百九十四平方公尺，占一五０七
    之五號土地積四百七十平方公尺之比例為二百卅五分之一四七，故陳信男可得之
    補償為一百五十五萬九千九百廿元（小收點以下四捨五入）。從而，陳信男請求
    高雄市工務局補償三百八十萬四千二百零四元（原請求二百二十四萬四千二百八
    十四元外，再擴張增加二百四十九萬三千七百四十九元，合計四百七十三萬七千
    二百四十五元），核屬正當，應予准許。
七、綜上所述，上訴人之請求，於陳信男請求確認與國有財產局南區辦事處就坐落高
    雄市○鎮區○○段一五０六號、一五０七之四號、一五０四之四號土地中如附圖
    一五０四之四Ａ所示面積廿平方公尺、一五０七之三號土地中如附圖一五０七之
    三Ａ所示面積二百二十八平方公尺土地之租賃關係存在；陳信男請求高雄市政府
    工務局應給付其補償金三百八十萬四千二百零四元，為有理由，應予准許。逾此
    所為請求，為無理由，應予駁回。原審就上開應准許部分，為上訴敗訴之判決，
    尚有未洽，上訴意旨求予廢棄改判，為有理由，爰由本院予以廢棄改判如主文第
    二、三項所示。至於上訴人之請求不應准許部分，原判決為上訴人敗訴之判決，
    經核於法並無不合，上訴意旨求予廢棄改判，為無理由，應駁回其上訴。
八、據上論結，本件上訴為一部有理由，一部無理由，依民事訴訟法第四百五十條、
    第四百四十九條第一項、第七十九條但書、第八十五條第一項前段，判決如主文
    。
中    華    民    國        九十一      年      三      月    二十七    日
                                      臺灣高等法院高雄分院民事第六庭
~B1審判長法官  許明進
~B2      法官  謝肅珍
~B3      法官  李炫德
右為正本係照原本作成
上訴人（除陳信男外）、被上訴人如對本判決上訴，須於判決送達後二十日內向本院
提出上訴狀，其未表明上訴理由者，應於上訴後二十日內向本院提出上訴理由書（均
須按他造當事人之人數附繕本）。
上訴時應提出委任律師或具有律師資格之人之委任狀，並依附註條文規定辦理。
中    華    民    國        九十一      年      三      月    二十八    日
~B法院書記官  黎  珍
附註：
民事訴訟法第四百六十六條之一：
對於第二審判決上訴，上訴人應委任律師為訴訟代理人，但上訴人或其法定代理人具
有律師資格者，不在此限。
上訴人之配偶、三親等內之血親、二親等內之姻親，或上訴人為法人、中央或地方機
關時，其所屬專任人員具有律師資格並經法院認為適當者，亦得為第三審訴訟代理人
。
第一項但書及第二項情形，應於提起上訴或委任時釋明之。
                                                                        Ｈ